臺北高等行政法院判決
　　　　　　　　　　　　　　　　　　 96年度簡字第00673號
原　　　告　甲○○
被　　　告　臺北市稅捐稽徵處
代　表　人　乙○○（處長）
訴訟代理人　丙○○
　　　　　　丁○○
上列當事人間因地價稅事件，原告不服臺北市政府中華民國95年
11月22日府訴字第09584978100 號訴願決定，提起行政訴訟。本
院判決如下：
　  主  文
原告之訴駁回。
訴訟費用由原告負擔。
　　事  實
一、事實概要：
    緣原告所有台北市○○區○○段2小段333地號土地（面積為
    123 平方公尺，建物門牌為台北市北投區○○○路40巷10號
    ），原經被告機關北投分處核定按一般用地稅率課徵地價稅
    ，嗣該地號土地於民國（下同）95年1月6日分割出同段同小
    段333－1地號土地（使用分區為第3種住宅區，面積為34.82
    平方公尺），原告於95年2月23日向該分處主張系爭333－1
    地號土地係供道路使用，申請減免地價稅並退還溢繳地價稅
    款。嗣經該分處查得系爭333－1地號土地確係供道路使用，
    乃以95年3月2日北市稽北投甲字第 09560244600號函復原告
    准自95年起至減免原因消滅時止免徵地價稅。原告復於95年
    8 月14日再次申請退還系爭333－1地號土地溢繳地價稅款，
    該分處遂以95年8月14日北市稽北投甲字第09560954100號函
    復原告否准所請。原告不服，提起訴願遭決定駁回，遂提起
    本件行政訴訟。
二、兩造聲明：
　　(一)原告聲明求為判決：1.訴願決定、原處分均撤銷；並請求
                          判命被告機關應作成退還86年到94
                          年度共9 年溢繳系爭土地地價稅之
                          行政處分。
                        2.訴訟費用由被告負擔。
　　(二)被告聲明求為判決：1.駁回原告之訴。
                        2.訴訟費用由原告負擔。
三、兩造之爭點：被告機關否准原告退還86年到94年度之地價稅
    ，是否適法？
　　(一)原告主張之理由：
      1.系爭土地為北投區公所接管建為道路，可減免地價稅，
        原告於不知情下，溢繳9年地價稅。
      2.訴願決定引用最高行政法院94年度判字第1273號判決，
        但該判決中道路證明為戶政機關所開。原告之道路證明
        為北投區公所之公函，符合土地稅減免規則第22 條第1
        項第5 款規定之列冊送稽徵機關辦理減免土地稅之權責
        機關。
      3.政府在私人土地上建造道路，供人使用，是否要先徵得
        土地所有人同意後為之。道路建成後是否須要告知土地
        所有權人應有的權利義務。原告所有土地被當作道路使
        用，並無徵求原告同意，故該土地根本無法使用，且房
        屋於57年間即蓋好了，並非法定空地。
      4.土地稅減免規則第9 條，不予免徵者為建造房屋應保留
        之空地，並無分割前後之問題。原告房屋早已建築，故
        非建築房屋應保留之空地。且道路路面下已建污水下水
        道深達幾公尺，以後根本無法再作他用。
　　(二)被告主張之理由：
      1.查原告所有臺北市○○區○○段2小段333地號土地，原
        經被告機關所屬北投分處按一般用地稅率課徵地價稅在
        案，嗣該地號土地於95年1月6日分割出同段同小段333-
        1地號土地，經原告於95年2月23日向該分處以系爭土地
        供道路使用為由，申請減免地價稅及退還以前年度稅款
        。經被告機關所屬北投分處於95年3月1日現場勘查，系
        爭土地確供巷道使用，此有現場照片附卷可稽，依土地
        稅減免規則第9 條：「無償供公共使用之私有土地，經
        查明屬實者，在使用期間內，地價稅或田賦全免，但其
        屬建造房屋應保留之空地部分，不予免徵。」同規則第
        22條第1項：「依第7條至第17條規定申請減免地價稅或
        田賦者，公有土地應由管理機關，私有土地應由所有權
        人或典權人，造具清冊檢同有關證明文件，向直轄市、
        縣（市）主管稽徵機關為之。……」及同規則第24條第
        1項：「合於第7條至第17條規定申請減免地價稅或田賦
        者，應於每年（期）開徵40日前提出申請；逾期申請者
        ，自申請之次年（期）起減免。減免原因消滅，自次年
        （期）恢復徵收。」等規定，系爭土地雖有供公共通行
        之事實，惟原告遲至95年2 月23日始向被告機關所屬北
        投分處申請減免地價稅，是該分處於95年3月2日以北市
        稽北投甲字第09560244600號函准自95年起減免系爭土
        地地價稅，並於95年8月14日以北市稽北投甲字第09560
        954100號函否准其退還以前年度稅款之申請，洵屬有據
        。
      2.查系爭土地使用分區為第3 種住宅區，非屬都市○○○
        設○道路用地，按土地稅減免規則第22條第1 項但書：
        「但合於下列規定者，應由稽徵機關依通報資料逕行辦
        理或由用地機關函請稽徵機關辦理，免由土地所有權人
        或典權人申請：……五、私有無償提供公共巷道或廣場
        用地（應由工務、建設主管機關或各鄉鎮市（區）公所
        建設單位，列冊送稽徵機關辦理）。……」及財政部71
        年4月6日台財稅字第32305號函釋：「說明：二、（一
        ）、3 、私有無償提供之巷道用地，其屬完成都市計畫
        法定程序者，以供公共通行之事實為依據，列冊送稽徵
        機關逕行辦理減免。至於私設巷道如未經土地所有權人
        表示願無償提供使用，則因無資料可稽，故無從列冊送
        稽徵機關，仍應由土地所有權人申請核定再憑減免。」
        意旨，如未經土地所有權人表示願無償提供使用之私設
        巷道，依規定應由土地所有權人申請再憑減免地價稅，
        是原告主張，顯係誤解，應無足採。從而，被告機關所
        屬北投分處原處分揆諸首揭規定及財政部函釋並無不合
        ，訴願決定予以駁回，亦無違誤，請駁回原告之訴。
    理  由
一、本件原告爭訟標的之數額在20萬元以下（司法院曾依行政訴
    訟法第219條第2項之規定，將行政訴訟法第229條第1項之簡
    易案件金額提高為20萬元，並自93年1月1日起施行），應依
    簡易訴訟程序進行之，先予明。
二、按土地稅減免規則第5條規定：「同一地號之土地，因其使
    用之情形或因其地上建物之使用情形，認定僅部分合於本規
    則減免標準者，得依合於減免標準之使用面積比率計算減免
    其土地稅。」第9條規定：「無償供公共使用之私有土地，
    經查明屬實者，在使用期間內，地價稅或田賦全免，但其屬
    建造房屋應保留之空地部分，不予免徵。」同規則第22條但
    書第5款：「依第7條至第17條規定申請減免地價稅或田賦者
    ，公有土地應由管理機關，私有土地應由所有權人或典權人
    ，造具清冊檢同有關證明文件，向直轄市、縣（市）主管稽
    徵機關為之。但合於下列規定者，應由稽徵機關依通報資料
    逕行辦理或由用地機關函請稽徵機關辦理，免由土地所有權
    人或典權人申請：…5、私有無償提供公共巷道或廣場用地
    （應由工務、建設主管機關或各鄉鎮市（區）公所建設單位
    ，列冊送稽徵機關辦理）。」及同規則第24條第1項：「合
    於第7條至第17條規定申請減免地價稅或田賦者，應於每年
    （期）開徵40日前提出申請；逾期申請者，自申請之次年（
    期）起減免。減免原因消滅，自次年（期）恢復徵收。」又
    財政部71年4月6日台財稅字第32305號函釋：「說明：2、（
    1）、3、私有無償提供之巷道用地，其屬完成都市計畫法定
    程序者，以供公共通行之事實為依據，列冊送稽徵機關逕行
    辦理減免。至於私設巷道如未經土地所有權人表示願無償提
    供使用，則因無資料可稽，故無從列冊送稽徵機關，仍應由
    土地所有權人申請核定再憑減免。」該函釋係主管機關對於
    土地稅減免規則第22條但書免徵地價稅之適用及辦理程序所
    為釋示，與土地稅法或土地稅減免規則之意旨無違，自得予
    以適用。
三、本件原告於95年2月23日向該分處主張系爭333－1地號土地
    係供道路使用，申請減免地價稅並退還溢繳地價稅款。嗣經
    該分處查得系爭333－1地號土地確係供道路使用，乃以95年
    3月2日北市稽北投甲字第09560244600號函復原告准自95年
    起至減免原因消滅時止免徵地價稅。原告復於95年8月14日
    再次申請退還系爭333－1地號土地溢繳地價稅款，該分處遂
    以95年8月14日北市稽北投甲字第09560954100號函復原告否
    准所請。原告不服，提起訴願遭決定駁回，循序起訴意旨略
    以：原告所有土地被當作道路使用，並無徵求原告同意，該
    土地道路路面下已建污水下水道深達幾公尺，以後根本無法
    再作他用，且房屋於57年間即蓋好了，並非法定空地；系爭
    土地為北投區公所接管建為道路，可減免地價稅，原告於不
    知情下，溢繳9年地價稅；系爭土地應符合土地稅減免規則
    第22條第5款規定之列冊送稽徵機關辦理減免土地稅，爰請
    判決如聲明云云。
四、查原告所有臺北市○○區○○段2小段333地號土地，原經被
    告機關所屬北投分處按一般用地稅率課徵地價稅在案，嗣該
    地號土地於95年1月6日分割出同段同小段333- 1地號土地，
    經原告於95年2月23日向該分處以系爭土地供道路使用為由
    ，申請減免地價稅及退還以前年度稅款。經被告機關所屬北
    投分處於95年3月1日現場勘查，系爭土地確供巷道使用，是
    該分處於95年3月2日以北市稽北投甲字第09560244600號函
    准自95年起減免系爭土地地價稅各情，為兩造所不爭，並有
    地價稅減免申請書、現場照片、地籍圖謄本、土地所有權狀
    等件影本附原處分及訴願卷內可稽，自堪信實。是被告機關
    所屬北投分處以系爭土地雖有供公共通行之事實，惟原告遲
    至95年2月23日始申請減免地價稅，是該分處於95年3月2日
    以北市稽北投甲字第09560244600號函准自95年起減免系爭
    土地地價稅，並於95年8月14日以北市稽北投甲字第09560
    954100號函否准其退還以前年度稅款之申請，洵屬有據。
五、原告雖以前情據為爭執，惟查：
（一）私有無償提供公共巷道或廣場用地，應由工務、建設主管
      機關或各鄉鎮市（區）公所建設單位，列冊送稽徵機關辦
      理地價稅減免，免由土地所有權人或典權人申請，固為上
      揭土地稅減免規則第22條但書第5款所規定；系爭333-1地
      號土地使用分區為第3種住宅區，非屬都市○○○設○道
      路用地，有土地使用分區查詢資料附原處分卷內可參，原
      告於準備程序時並陳明該土地被當作道路使用，並無徵求
      原告同意等語（見本院96年8 月14日準備程序筆錄）；參
      照上開財政部71年4 月6 日台財稅字第32305 號函釋「…
      私有無償提供之巷道用地，其屬完成都市計畫法定程序者
      ，以供公共通行之事實為依據，列冊送稽徵機關逕行辦理
      減免。至於私設巷道如未經土地所有權人表示願無償提供
      使用，則因無資料可稽，故無從列冊送稽徵機關，仍應由
      土地所有權人申請核定再憑減免。」意旨，如未經土地所
      有權人表示願無償提供使用之私設巷道，依規定應由土地
      所有權人申請再憑減免地價稅。是原告依土地稅減免規則
      第9 條及第22條但書第5 款之規定，主張被告機關應予減
      免地價稅云云，容非可採。
（二）況依上揭土地稅法第9條規定：「無償供公共使用之私有
      土地，經查明屬實者，在使用期間內，地價稅或田賦全免
      ，但其屬建造房屋應保留之空地部分，不予免徵。」復按
      建築法第11條第1項規定，建築基地為供建築物本身所占
      之地面及其所應留設之法定空地；是建築基地即係供該建
      築物使用，包含建築物本身所占地面（含騎樓地）及法定
      空地。系爭333-1地號土地係於95年1月6日始自臺北市○
      ○區○○段2小段333地號土地分割而出，分割前該333地
      號土地係臺北市北投區○○○路40巷10號建物之基地，此
      亦為原告所不爭，並有土地及建物所有權狀影本附訴願卷
      內可稽；是系爭333-1地號土地於95年1月6日分割前，仍
      屬建造房屋應保留之法定空地，依土地稅法第9條但書規
      定，仍不得免徵。
六、綜上所述，原告起訴論旨，並非可採；被告機關所屬北投分
    處否准原告退還86年到94年度地價稅之申請，並無違誤，訴
    願決定予以維持，亦無不合；原告訴請撤銷，併請求判命被
    告機關應作成退還86年到94年度共9年溢繳系爭土地地價稅
    之行政處分，均屬無理由，應予駁回。又本件係適用簡易訴
    訟程序，爰不經言詞辯論逕為判決。
據上論結，本件原告之訴為無理由，爰依行政訴訟法第233條第1
項、第98條第1項前段，判決如主文。
中　　華　　民　　國　　96　　年　　8　　月　　31　　日
                    第六庭法　官　許瑞助
上為正本係照原本作成。
本件以訴訟事件所涉及之法律見解具有原則性者為限，始得於本
判決送達後20日內向本院提出上訴狀並表明上訴理由，如已於本
判決宣示後送達前提起上訴者，應於判決送達後20日內補具上訴
理由（均按他造人數附繕本），且經最高行政法院許可後方得上
訴。
中　　華　　民　　國　　96　　年　　8　　月　　31　　日
                          書記官  吳芳靜
